【裁判字號】    89,判,1694
【裁判日期】    890526
【裁判案由】    考試
【裁判全文】
行  政  法  院  判  決                          八十九年度判字第一六九四號
    原      告  甲  ○
    被      告  國立政治大學
右當事人間因考試事件，原告不服行政院中華民國八十八年八月三日台八十八訴第二
九八五○號再訴願決定，提起行政訴訟，本院判決如左︰
    主  文
原告之訴駁回。
    事  實
緣原告報名參加被告八十六學年度碩士班研究生入學考試，經被告通知因資格不符，
依被告招生入學考試簡章第八項規定，原告所繳之表件及報名費不予退還，原告以被
告碩士班招生委員會無權訂定規則，沒收應考人之表件及費用，其行為已侵害原告之
財產權，向教育部提起訴願，經遭決定駁回，後經行政院再訴願決定，將原訴願決定
撤銷，由原決定機關另為適法之決定，原訴願機關重為訴願決定，仍駁回訴願，經原
告提起再訴願，遞遭決定駁回，遂提起行政訴訟，茲摘兩造訴辯意旨於次：
甲、原告起訴意旨略謂︰
一、按人民之財產權應予保障，憲法第十五條定有明文。又依中央法規標準法第五條
    規定：關於人民之權利義務應以法律定之。同法第六條復明定：應以法律規定之
    事項，不得以命令定之。以上均屬法律保留原則之規定，是科處沒入或罰鍰應以
    法律規定之，否則即屬違背上開規定。
二、另依鈞院四十八年判字第五二號判例：「惟所定沒收之罰則，既與人民之財產權
    有關，即必須經過立法程序，方能發生法律之效力。」本件被告碩士班研究生入
    學考試招生委員會既無法律授權，又無法律依據，竟沒收原告之報名費及表件，
    亦有未合。
三、綜上所陳，本案原處分及訴願、再訴願決定顯有違誤，請予撤銷，並命被告返還
    原告報名費用新台幣一、○五○元及原繳表件。
乙、被告答辯意旨略以︰
一、大學法第二十二條第四項規定：「前三項之公開招生辦法由學校擬定，報請教育
    部核定後實施。」被告基於前開授權制定「博、碩士班招生辦法」並經報請教育
    部核定。依該辦法第二條規定：「本大學設博、碩士班招生委員會，辦理招考博
    、碩士班研究生事宜。」，故被告之招生委員會就招生事項行使職權，自有其明
    確之法律授權依據。從而被告之招生委員會就有關表件及費用不予退還所為之規
    定，難謂未符法律保留原則。又被告於當年度招生簡章中第八條報名手續項下特
    別以黑粗體字載明：「．．．如資格不合或表件不齊及書寫資料不全等因素而延
    誤報名，概由考生自行負責，報名所繳之表件及費用一概不予退還。」，應無不
    合。
二、被告八十六學年度碩士班研究生招生入學考試簡章，係經被告招生委員會討論通
    過，並經教育部以台（八六）高（一）字第八六○○九三三五號函核定在案。原
    告於報考時，自已詳閱前揭簡章規定始進行報名手續事宜，後因報考資格不符，
    被告依上開簡章之規定辦理，其程序自屬合法。
三、同報考年度除被告外，他校（如國立中山大學、國立中央大學、國立高雄師範大
    學、國立雲林技術學院、東海大學、中原大學、中國文化大學、華梵人文科技學
    院等），亦有如因資格不合、表件不齊或逾期繳交證件等因素而延誤報名，概由
    考生自行負責，報名所繳之表件及費用概不予退還之規定。
四、綜上所述，被告八十六學年度碩士班招生考試簡章有關表件費用不予退還之規定
    並無違法侵權之情事，請駁回原告之訴。
    理  由
一、按「凡取得學士學位，或具同等學力，經大學碩士班公開招生並經錄取者，得入
    學修讀碩士學位。」「前三項之公開招生辦法由學校擬定，報請教育部核定後實
    施。」大學法第二十二條第二項、第四項定有明文。查被告八十六學年度碩士班
    研究生招生入學考試簡章，係經被告招生委員會討論通過，報奉教育部台（八六
    ）高（一）字第八六○○九三三五號函核定，有該簡章一份載明甚詳附原處分卷
    可稽。細閱該簡章，舉凡有關該年度碩士班招生之日期、應考資格、招生系所、
    名額及考試科目、報名費及報名手續等均規定甚詳，此等規定既係依大學法授權
    被告擬定，並報奉教育部核定，自屬於法有據，如不違反行政法之一般原則，對
    於被告及有關考生當有一定之拘束力，合先明。
二、次按被告八十六學年度碩士班研究生招生入學考試簡章第七項規定報名費為新台
    幣一、○五○元，另第八項規定：「如因資格不合或表件不齊及書寫資料不全等
    因素而延誤報名，概由考生自行負責，報名所繳之表件及費用一概不予退還。」
    查被告為辦理研究生入學考試，必須耗費相當之人力物力，此等勞費支出，除依
    法由被告編列預算支應外，自得向考生收取費用，以副「使用者付費」之成本觀
    念。本件原告於報名及繳交費用及文件後，因資格不符，致未能應考一節，為兩
    造所不爭，則其顯未接受繳費後得享之全數公務服務，惟查原告所繳之報名費，
    僅為新台幣一、○五○元，縱未予退還，按之當時物價，其數額尚非鉅大，況被
    告審核原告之報考資格及報名手續，業已耗用一定之人力、物力，該部分所需費
    用，自應由原告負擔，其餘部分始生退費與否問題，而該部分非但金額不大且難
    以計算，況辦理退費，需再耗費人力，並不符公務成本觀念，應無退費之必要。
    另揆前揭招生簡章第八項規定報名時收取之表件，包括相片三張、地址條、郵撥
    證明單、報名正副表、身分證影本、信封、學歷證書影本等，亦非具有重要性或
    經濟價值之物，同理若將之退還考生，對考生實益不大，被告則又將為此耗費人
    力物力。是被告所定簡章規定，於此情形不退還報名費及表件，尚無顯然違背公
    平正義或比例原則之處，被告進而依該規定否准原告之請求，核無不合。
三、末按「沒入」為行政罰之一種，與人民之財產權有關，必須經過立法程序，方能
    發生法律之效力，固經本院四十八年判字第五二號著有判例。惟查本件被告之向
    原告收取報名費及表件，實係收取公務成本費用及報名手續必須之文件，初與前
    揭行政罰之「沒入」截然不同，原告認被告之不退還報名費用及表件為「沒入」
    ，顯有誤會。
四、綜上所，被告向原告收取報名費及表件，後因原告資格不合，被告函復原告不
    退還該等費件，核無不合；一再訴願決定遞予維持，亦無違誤，原告起訴意旨求
    予撤銷，為無理由，應予駁回。
據上論結，本件原告之訴為無理由，爰依行政訴訟法第二十六條後段，判決如主文。
中    華    民    國     八十九      年      五      月     二十六      日
                    行 政 法 院 第 四 庭
                                審 判 長 評  事      吳  錦  龍
                                         評  事      沈  水  元
                                         評  事      吳  明  鴻
                                         評  事      尤  三  謀
                                         評  事      陳  光  秀
右  正  本  證  明  與  原  本  無  異
                                         法院書記官  阮  桂  芬
中    華    民    國     八十九      年      五      月      三十       日


司法院資訊處製作；財團法人民間司法改革基金會備份。
